ACORDAO-COMPLETO-2355272

ACÓRDÃO 8680/2019 ATA 33/2019 - SEGUNDA CÂMARA

VISTOS, relatados e discutidos estes autos em que se aprecia, nesta fase processual, Recurso de Reconsideração interposto contra o Acórdão 1020/2018-TCU-Segunda Câmara,
ACORDAM os Ministros do Tribunal de Contas da União, reunidos em Sessão de 2ª Câmara, ante as razões expostas pelo Relator, em:
9.1. com fundamento no art. 32, parágrafo único, da Lei 8.443/1992 c/c o art. 285, § 2º, do Regimento Interno do TCU, conhecer do presente recurso e, no mérito, negar-lhe provimento, mantendo-se na íntegra o acórdão recorrido;
9.2. dar ciência desta deliberação à recorrente e aos demais órgãos e interessados cientificados do acórdão recorrido.

Recurso de reconsideração interposto contra acórdão que julgou irregulares as contas da recorrente, condenando-a em débito e aplicando-lhe multa em  virtude da execução parcial do objeto pactuado, cujo objeto era a construção de 69 melhorias sanitárias domiciliares.

Segunda Câmara

Município de Belém do Brejo do Cruz - PB.

3. Interessados/Responsáveis/Recorrentes:
3.1. Interessado: Fundação Nacional de Saúde (26.989.350/0001-16)
3.2. Responsáveis: Construtora Aurorense Ltda. - Me (00.139.895/0001-40); Suzana Maria Rabelo Pereira Forte (XXX.843.474-XX)
3.3. Recorrente: Suzana Maria Rabelo Pereira Forte (XXX.843.474-XX).

13.1. Ministros presentes: Ana Arraes (Presidente), Augusto Nardes (Relator) e Aroldo Cedraz.
13.2. Ministro-Substituto convocado: Weder de Oliveira.
13.3. Ministro-Substituto presente: André Luís de Carvalho.

AUGUSTO NARDES

Ministro Aroldo Cedraz.

Adoto como relatório a instrução transcrita a seguir, com os ajustes de forma que julgo pertinentes, a qual foi elaborada no âmbito da Secretaria de Recursos (Serur) e cujo encaminhamento teve o aval do corpo diretivo da unidade técnica e do Ministério Público junto ao TCU (peças 81 - 83) :
INTRODUÇÃO
Adoto como relatório a instrução transcrita a seguir, com os ajustes de forma que julgo pertinentes, a qual foi elaborada no âmbito da Secretaria de Recursos (Serur) e cujo encaminhamento teve o aval do corpo diretivo da unidade técnica e do Ministério Público junto ao TCU (peças 81 - 83) :
"INTRODUÇÃO
1.	Trata-se de recurso de reconsideração interposto por Suzana Maria Rabelo Pereira Forte (peça 63) , ex-prefeita municipal de Belém do Brejo do Cruz/PB, contra o Acórdão 1020/2018-TCU-Segunda Câmara (peça 51) , relator Ministro Aroldo Cedraz, transcrito na íntegra abaixo (grifado) :
9.1. considerar revel a empresa Construtora Aurorense Ltda. - ME;
9.2. julgar irregulares as contas da Sra. Suzana Maria Rabelo Pereira Forte e da Construtora Aurorense Ltda. - ME; 
9.3. condenar a Sra. Suzana Maria Rabelo Pereira Forte ao ressarcimento da quantia a seguir especificada, com a fixação do prazo de 15 (quinze) dias, a contar das notificações, para comprovar, perante o Tribunal (art. 214, inciso III, alínea ''a'', do Regimento Interno) , o recolhimento da dívida aos cofres da Fundação Nacional de Saúde, atualizada monetariamente e acrescida dos juros de mora, calculados a partir da data discriminada, até a data dos recolhimentos, na forma prevista na legislação em vigor:
	Data do Débito
	Valor Original (R$) 

	24/10/2007
	6.090,00

9.4. condenar, em solidariedade, a Sra. Suzana Maria Rabelo Pereira Forte e a Construtora Aurorense Ltda. - ME ao ressarcimento das quantias a seguir especificadas, com a fixação do prazo de 15 (quinze) dias, a contar das notificações, para comprovarem, perante o Tribunal (art. 214, inciso III, alínea ''a'', do Regimento Interno) , o recolhimento das dívidas aos cofres da Fundação Nacional de Saúde, atualizadas monetariamente e acrescidas dos juros de mora, calculados a partir das datas discriminadas, até a data dos recolhimentos, na forma prevista na legislação em vigor:
	Data do Débito
	Valor Original (R$) 

	24/10/2007
	7.462,06

	5/11/2007
	6.000,00

	19/12/2007
	2.500,00

	28/3/2008
	18.000,00

	28/3/2008
	10.000,00

	30/12/2008
	8.789,94

9.5. aplicar à Sra. Suzana Maria Rabelo Pereira Forte a multa prevista no art. 57 da Lei 8.443/1992, no valor R$ 11.000,00 (onze mil reais) , fixando-lhe o prazo de 15 (quinze) dias, a contar da notificação, para que comprove, perante o Tribunal, o recolhimento da dívida ao Tesouro Nacional, atualizada monetariamente a contar da data deste Acórdão até o dia o efetivo recolhimento, caso não seja paga no prazo ora fixado, na forma da legislação em vigor;
9.6. aplicar à empresa Construtora Aurorense Ltda. - ME a multa prevista no art. 57 da Lei 8.443/1992, no valor R$ 10,000,00 (dez mil reais) , fixando-lhe o prazo de 15 (quinze) dias, a contar da notificação, para que comprove, perante o Tribunal, o recolhimento da dívida ao Tesouro Nacional, atualizada monetariamente a contar da data deste Acórdão até o dia o efetivo recolhimento, caso não seja paga no prazo ora fixado, na forma da legislação em vigor;
9.7. autorizar, desde logo, nos termos dos arts. 26 e 28, inciso II, da Lei 8.443/1992:
9.7.1. o pagamento das dívidas em até 36 (trinta e seis) parcelas mensais e consecutivas, se solicitado pelos responsáveis, fixando-se o vencimento da primeira em 15 (quinze) dias, a contar do recebimento da notificação, e o das demais a cada 30 (trinta) dias, devendo incidir sobre cada uma delas os encargos legais devidos, na forma prevista na legislação em vigor, sem prejuízo ao vencimento antecipado do saldo devedor em caso de não comprovação do recolhimento de qualquer parcela, conforme prevê o art. 217, § 2º, do Regimento Interno deste Tribunal;
9.7.2. a cobrança judicial das dívidas, caso não atendidas as notificações;
9.8. dar ciência desta deliberação aos responsáveis e ao Procurador-Chefe da Procuradoria da República no Estado da Paraíba para ajuizamento das ações que entender cabíveis. 
HISTÓRICO 
2.	A presente tomada de contas especial (TCE) foi instaurada pela Fundação Nacional de Saúde no Estado da Paraíba (FUNASA/PB) em desfavor de Suzana Maria Rabelo Pereira Forte - exprefeita municipal de Belém do Brejo do Cruz/PB (gestão: 2005-2008) , em virtude da execução parcial do objeto pactuado - 62,32% e do alcance dos objetivos - 57,97%, referentes ao Convênio 663/2005 (Siafi 556480) , celebrado entre a União, por intermédio da FUNASA, e o Município de Belém do Brejo do Cruz/PB, em 19/12/2005, no valor total de R$ 144.366,62 (contrapartida no valor de R$ 4.366,62) , cujo objeto era a construção de 69 melhorias sanitárias domiciliares (peças 2-5) .
3.	A Secretaria Federal de Controle Interno certificou a irregularidade das contas (peça 5, p. 132-133) e o Ministro de Estado da Saúde atestou haver tomado conhecimento (peça 5, p. 134) .
4.	No âmbito deste Tribunal, foi promovida a citação da recorrente (peça 28 - pedido de vista e/ou cópia dos autos à peça 30; pedido de prorrogação de prazo à peça 36; alegações de defesa à peça 40) , nos seguintes termos: 
O débito é decorrente da seguinte ocorrência: não comprovação da boa e regular aplicação dos recursos federais repassados pela Fundação Nacional de Saúde ao Município de Belém do Brejo do Cruz/PB, no âmbito do Convênio 663/2005 (Siafi 556480) , tendo em vista a impugnação pela Funasa das despesas realizadas, conforme Parecer Final Conclusivo Diesp/Funasa (peça 4, p. 286) e Parecer Financeiro 117/2014 (peça 5, p. 76) , que concluíram que houve: 
a) inexecução parcial do objeto, correspondente a R$ 58.842,00; 
b) pagamento superfaturado de R$ 1.289,94.
Conduta do responsável: a Sra. Suzana Maria Rabelo Pereira Forte (CPF XXX.843.474-XX) : na condição de Prefeita Municipal de Belém do Brejo do Cruz/PB, autorizou pagamentos à empresa Construtora Aurorense Ltda. (CNPJ 00.139.895/0001-40) , em que pese a inexecução parcial do objeto e pagamento superfaturado.
5.	A 2ª Câmara acolheu a proposta do relator a quo (peça 52) , que apontou que deveria ser excluído o valor de R$ 1.289,94, relativo a 'pagamento superfaturado', e concluiu nos seguintes termos:
14.	Uma vez que o Parecer Técnico Final Conclusivo da Funasa apontou como 62,32% o percentual de execução física e em 57,97% o percentual de atingimento do objeto, entendo que a Sra. Suzana Maria Rabelo Pereira Forte deve responder pelo débito relativo ao percentual de inexecução do objeto (42,03%) . A empresa só lhe será solidária quanto débito correspondente ao percentual de inexecução física (37,68%) .
6.	Assim, nos termos do acórdão ora recorrido (peça 51) , o colegiado julgou irregulares as contas de Suzana Maria Rabelo Pereira Forte e da Construtora Aurorense Ltda. - ME, imputando-lhes débito e aplicando-lhes multa, com amparo no art. 57 da Lei Orgânica do TCU. 
EXAME DE ADMISSIBILIDADE
7.	Reitera-se a instrução do Serviço de Admissibilidade de Recursos, que propôs o conhecimento do presente recurso, nos termos dos arts. 32, inciso I, e 33 da Lei 8.443/1992, c/c o art. 285 do RI/TCU, conferindo efeito suspensivo aos subitens 9.2, 9.3, 9.4, 9.5 e 9.7.2 do acórdão recorrido em relação à recorrente, estendido à empresa responsável condenada em solidariedade (peças 73-74) .
8.	O relator sorteado, Ministro João Augusto Ribeiro Nardes, conheceu do recurso, na forma proposta, e encaminhou os autos a esta Secretaria de Recursos para exame de mérito (peça 76) .
MÉRITO
9.	Constitui objeto do presente recurso definir se houve execução física total do objeto do convênio, com cumprimento dos objetivos.
Execução do objeto do convênio  
10.	A recorrente defende que houve a efetiva execução e conclusão do convênio, com base nos seguintes argumentos (peça 63) :
10.1.	Alega ter executado 71 melhorias sanitárias domiciliares (MSD) , quando a quantidade programada era de 69 MSD (p. 4) . 
10.2.	Ressalta a imprecisão dos relatórios emitidos pela FUNASA em 2008 e 2009, mencionando o parecer do Ministério Público junto ao TCU (MP/TCU) , que apontou que os relatórios eram contraditórios (p. 4-5) .
10.3.	Afirma que: (i) é indevido imputar débito à ex-gestora, que, além das contradições supracitadas, apresentou relação de beneficiários, com atesto, e fotos dos módulos concluídos (p. 6) ; e (ii) o nexo causal entre os recursos federais e as obras executadas é cristalino - cita e anexa cópia do Relatório de Visita Técnica, realizada em outubro de 2008, que atestou que a execução física à época já era de 80,20% (p. 9) .
10.4.	Quanto às inspeções realizadas em 2009 e 2010, que encontraram alguns módulos depredados e sem condições de uso, entende que a manutenção da integridade e funcionamento das MSD não lhe cabia mais, porque havia nova gestão municipal. Logo, conclui que o fato de eventualmente não existirem mais algumas das 71 MSD construídas pela recorrente, não quer dizer que a administração municipal não as tenha efetivamente construído (p. 6) .
10.5.	Aponta que não restou comprovado que a recorrente se envolveu em esquema criminoso, se locupletou com verba pública e causou dano ao Erário, inexistindo dolo ou má-fé (p. 8) . Segue, alegando que, sem a comprovação da presença do elemento subjetivo - dolo - não há conduta, sendo manifesta a ausência de prova de que houve dano ou prejuízo ao Erário. Ante a inexistência de comprovação de eventual dano ao Erário, conclui que a imputação de débito caracteriza enriquecimento sem causa [da Administração], citando precedente do Superior Tribunal de Justiça (p. 1012) .
Análise
11.	A recorrente inicia alegando ter executado 71 MSD, quando a quantidade programada era de 69 MSD. Todavia, não apresenta nenhum motivo para explicar a diferença entre tais números e, conforme será demonstrado a seguir, não consegue comprovar nem mesmo a execução de 69 MSD. 
12.	Destaca-se, entre outros documentos (grifei) :
12.1. 	Plano de Trabalho, Descrição do Projeto, parte final da Justificativa da proposição (peça 2, p. 17) :
Nosso principal objetivo é melhorar as condições de higiene dessas famílias e também reduzir os índices de doenças como esquistossomose, cólera, tracoma, diarréia e outras. Espera-se, pois com a implantação deste projeto, a redução dos índices de infestação vetorial e, conseqüentemente, a diminuição da população portadora da doença. Serão beneficiadas 69 (sessenta e nove) famílias, residentes em diversas ruas da sede do município de Belém do Brejo do Cruz. 
12.2.	Planilha Orçamentária para construção de MSD em localidade com sistema de abastecimento de água, contendo: vaso sanitário com caixa de descarga, lavatório, chuveiro, tanque de lavar roupas, pia de cozinha, caixas de gordura e inspeção, tanque séptico, sumidouro e instalações hidrossanitárias (peça 2, p. 23-25) :
TOTAL DO MODULO SANITÁRIO COM B.D.I.                                      2.059,59
TOTAL DE 69 MODULOS SANITÁRIOS COM B.D.I.                        142.111,71
12.3.	Parecer Técnico da FUNASA, de 31/7/2006 (peça 2, p. 29) :
Após análise da documentação apresentada pela entidade proponente (Prefeitura Municipal de Belém do Brejo do Cruz) , processo de projeto n° 25210.004.329/2005-18, pleiteando recursos financeiros através de convênio para a implantação de 69 (sessenta e nove) módulos sanitários em localidades com sistema de abastecimento água, conclui que a mesma ATENDEU em sua totalidade as exigências impostas pela Funasa para tal fim. Portanto, em relação à área de engenharia, o pleito está APROVADO.
12.4.	Plano de Trabalho, Cronograma de Execução e Plano de Aplicação (peça 2, p. 63-65) :
Módulo Sanitário para Localidades com S.A.A Unidade 69
12.5.	Relatório de Fiscalização Gerencial de Convênio, em 30/11/2007 (peça 2, p. 75-77) :
PARA A EXECUÇÃO DO CONVÊNIO, DEVE-SE OBSERVAR O SEGUINTE:
1. Mudança no plano de trabalho só poderá ser realizada através de termo aditivo ao convênio.
2. As privadas higiênicas não podem ser ligadas às galerias de águas pluviais, rios e outros.
3. Mudança da relação de beneficiários só poderá ser realizada através de termo aditivo ao convênio.
4. Qualquer mudança do objeto que for realizada pelo convenente sem o termo aditivo ao convênio, implicará em devolução dos recursos recebidos.

13.	Como se vê, é farta a documentação, inclusive da própria recorrente, que demonstra que o objeto do convênio era a construção de 69 MSD. 
14.	No tocante à alegada comprovação de que construiu as 71 MSD por meio da apresentação de relação de beneficiários, com atesto, e fotos dos módulos concluídos (peça 3, p. 390-402, e peça 4, p. 3-272) , concorda-se com o MP/TCU (peça 50) , no sentido de que têm valor probatório reduzido e não são aptos a estabelecer o nexo de causalidade entre os valores repassados e as obras indicadas pela recorrente.
15.	Além de muitos nomes que não constavam da lista nominal de beneficiários prevista no plano de trabalho (peça 2, p. 209-213) , observa-se em algumas das declarações: CPF de outra pessoa [filha] (peça 3, p. 402) ; CPF inválido (peça 4, p. 6, 190 e 262) ; nome rasurado e CPF inválido (peça 4, p. 30) ; declaração assinada pela filha (peça 4, p. 50) ; nome rasurado (peça 4, p. 142) ; e declaração em nome de uma pessoa, com assinatura de outra, e CPF inválido (peça 4, p. 150) ; e declaração assinada pela esposa (peça 4, p. 194) .
16.	Outro aspecto que enfraquece o valor probatório dessas declarações é o fato de que as declarações não foram assinadas pelos beneficiários no momento do recebimento da MSD, já que todas têm a mesma data - 29/10/2009.
17.	Em relação à alegada imprecisão dos relatórios emitidos pela FUNASA em 2008 e 2009, verifica-se que, em verdade, os percentuais não se referem à execução física da obra, mas à execução financeira da obra. Fato que foi esclarecido pela unidade técnica ao analisar as alegações de defesa apresentadas pela responsável (peça 47, p. 7) e no voto condutor do acórdão recorrido nos seguintes termos (peça 52) :
O percentual de 80,20% (posição de 17/10/2008) mencionado pela responsável diz respeito à execução financeira e, conforme destacado pela Secex-CE ''relatório subsequente, posição de 25/9/2009 (peça 2, p. 193-199) corrige a informação anterior, atestando a execução financeira de somente 63,35%: R$ 90.021,69 / R$ 142.111,69 = 63,35%'.
18.	Para fins de mensuração da execução do objeto do convênio, o que importa é que a MSD esteja concluída, com aproveitamento para o beneficiário. Em outras palavras, execução física do objeto, com cumprimento do objetivo. Nesse aspecto, não se observa nenhuma contradição entre os relatórios, que concluíram (grifado) : 
18.1.	Relatório de Acompanhamento Gerencial de Convênio de 17/10/2008 (peça 2, p. 189-191, 201-207 e 209-213) : 'constatamos in loco a construção parcial de 65 (sessenta e cinco) módulos sanitários domiciliares tipo II, todos da lista nominal prevista no plano de trabalho, restando 04 (quatro) unidades a iniciar'.
18.2.	Relatório de Acompanhamento Gerencial de Convênio de 25/9/2009 (peça 2, p. 193-199, 215-217 e 227-229) : '40 MSD encontramse concluídas, 20 em andamento e 09 faltando serem iniciadas'.
19.	Sobre a tentativa da recorrente de invalidar inspeções realizadas em 2009 e 2010 pelo Tribunal de Contas do Estado da Paraíba, o fato de haver nova gestão municipal não afasta o seu dever constitucional e legal de prestar contas da integralidade das verbas federais repassadas.
20.	A jurisprudência pacífica nesta Corte de Contas atribui ao responsável o dever de prestar contas da integralidade das verbas federais repassadas. Cabe ao gestor o ônus da prova da boa e regular aplicação desses recursos, por meio de documentação consistente (Acórdão 6553/2016-TCU-Primeira Câmara, relator Ministro Walton Alencar Rodrigues; 3587/2017-TCU-2ª Câmara, relator Ministro Aroldo Cedraz; e 2610/2016-TCU-Plenário, relator Ministro Bruno Dantas) .
21.	Tal entendimento encontra fundamento na própria Constituição Federal, art. 70, parágrafo único, que dispõe que 'Prestará contas qualquer pessoa física ou jurídica, pública ou privada, que utilize, arrecade, guarde, gerencie ou administre dinheiros, bens e valores públicos ou pelos quais a União responda, ou que, em nome desta, assuma obrigações de natureza pecuniária', e no art. 93 do Decreto-lei 200/1967, segundo o qual, 'Quem quer que utilize dinheiros públicos terá de justificar seu bom e regular emprego na conformidade das leis, regulamentos e normas emanadas das autoridades competentes'.
22.	O lastro da responsabilização da recorrente está  (1)  na ocupação do cargo de prefeita municipal de Belém do Brejo do Cruz/PB - gestão 2005-2008  (peça 3, p. 168) ,  (2)  durante a assinatura do convênio (peça 2, p. 43) ,  (3)  tendo sido a única responsável por gerir os recursos transferidos durante sua execução por meio das Ordens Bancárias 2006OB913093 - R$ 56.000,00 - 8/12/2006 (peça 2, p. 111) ; 2007OB900332 - R$ 56.000,00 - 16/1/2007 (peça 2, p. 123) ; e 2008OB901932 - R$ 28.000,00 - 13/3/2008 (peça 2, p. 181) .
23.	Destaque-se que o último pagamento à contratada se deu em 30/12/2008, inteirando um total acumulado repassado de R$ 141.289,94, conforme a seguinte documentação (peça 3) : Relação de Pagamentos Efetuados (p. 266) ; ordem de pagamento de empenho (p. 320) ; recibo (p. 322) ; nota fiscal (p. 324) ; cópia do cheque (p. 326) ; e extrato bancário (p. 384) .
24.	Ademais, a responsabilização no âmbito do TCU prescinde da caracterização de dolo, máfé ou de locupletamento por parte do gestor, bastando, para tanto, a constatação de conduta culposa (stricto sensu) do responsável pela irregularidade que ocasionou o dano (Acórdão 6846/2017-TCU-Primeira Câmara, relator Ministro-Substituto Augusto Sherman; 827/2019-TCU-2ª Câmara, relatora Ministra Ana Arraes; e 1792/2017-TCU-Plenário, relator Ministro Vital do Rêgo) .
25.	Já o dano ao Erário está devidamente demonstrado na documentação dos autos, em especial, no Parecer Técnico Final Conclusivo (peça 4, p. 286-294) e no Parecer 125/2013 do Setor de Prestação de Contas da FUNASA/PB (peça 4, p. 312-316) . Ambos emitidos em setembro de 2013, após análise de documentação complementar encaminhada na fase interna da TCE (peça 3, p. 252-402, e peça 4, p. 4282) , por meio do mesmo advogado ora constituído nestes autos.
26.	Ainda que emitidos em 2013, os pareceres não desconsideraram a constatação do Relatório de Acompanhamento Gerencial de Convênio de 25/9/2009, em visita técnica realizada em apenas 2 meses após a apresentação da prestação de contas final pela recorrente, em 14/7/2009. 
27.	Desse modo, restou comprovada a conclusão de 40 MSD das 69 programadas, o que corresponde a 62,32% de execução financeira, equivalente a R$ 90.021,69 (R$ 90.021,69 / R$ 144.366,62) , e a 57,97% de cumprimento do objeto do convênio. 
28.	Improcedentes, portanto, as alegações de ausência de comprovação de dano ao Erário e de enriquecimento sem causa da Administração.
29.	Os atos da Administração Pública gozam de presunção de veracidade, presunção essa que é apenas relativa. Nesse sentido, para ser desconstituída, depende de prova em contrário (Acórdão 4454/2014-TCU-Primeira Câmara, relator Ministro Walton Alencar Rodrigues) . 
30.	A garantia do devido processo legal e seus corolários abrange o direito da parte no processo judicial ou administrativo a produzir a prova que entende necessária e capaz a eliminar a pretensão punitiva da Administração Pública.
31.	Logo, apenas tentar desqualificar as visitas técnicas e os pareceres emitidos pela concedente não descaracteriza a situação descrita pelo órgão, o que significa dizer que não é suficiente perante este Tribunal.
32.	A recorrente teve inúmeras oportunidades de produzir as provas que entendesse necessárias e capazes a eliminar as pretensões reparatória e punitiva da Administração Pública. Contudo, sem juntar nenhuma documentação nova que demonstrasse que o convênio foi totalmente executado e concluído, a recorrente não logrou comprovar a boa e regular aplicação da integralidade dos recursos federais repassados por força do Convênio 663/2005.
33.	Com essas considerações, conclui-se pela inexecução parcial do objeto do convênio, razão pela qual o débito deve permanecer. 
CONCLUSÃO
34.	A jurisprudência pacífica nesta Corte de Contas atribui ao responsável o dever de prestar contas da integralidade das verbas federais repassadas. Cabe ao gestor o ônus da prova da boa e regular aplicação desses recursos, por meio de documentação consistente (Acórdão 6553/2016-TCU-Primeira Câmara, relator Ministro Walton Alencar Rodrigues; 3587/2017-TCU-2ª Câmara, relator Ministro Aroldo Cedraz; e 2610/2016-TCU-Plenário, relator Ministro Bruno Dantas) .
35.	Tal entendimento encontra fundamento na própria Constituição Federal, art. 70, parágrafo único, que dispõe que 'Prestará contas qualquer pessoa física ou jurídica, pública ou privada, que utilize, arrecade, guarde, gerencie ou administre dinheiros, bens e valores públicos ou pelos quais a União responda, ou que, em nome desta, assuma obrigações de natureza pecuniária', e no art. 93 do Decreto-lei 200/1967, segundo o qual, 'Quem quer que utilize dinheiros públicos terá de justificar seu bom e regular emprego na conformidade das leis, regulamentos e normas emanadas das autoridades competentes'.
36.	Os atos da Administração Pública gozam de presunção de veracidade, presunção essa que é apenas relativa. Nesse sentido, para ser desconstituída, depende de prova em contrário.
37.	Restou comprovada a conclusão de 40 MSD das 69 programadas, o que corresponde a 62,32% de execução financeira, equivalente a R$ 90.021,69 (R$ 90.021,69 / R$ 144.366,62) , e a 57,97% de cumprimento do objeto do convênio.
38.	À vista de todas as considerações acima expostas, o exame técnico concluiu pela inexecução parcial do objeto do convênio.
39.	Logo, os argumentos apresentados pela recorrente não têm o condão de afastar as irregularidades apontadas, comprovadas mediante farta documentação e as devidas análises pelas equipes de auditoria da FUNASA e da CGU e pelos auditores deste Tribunal.
40.	Cabe, portanto, negar provimento ao recurso para manter a deliberação recorrida nos seus exatos termos.
INFORMAÇÕES ADICIONAIS
41.	Relativamente às sanções previstas na Lei 8.443/1992, ressalta-se o derradeiro posicionamento deste Tribunal, nos autos de incidente de uniformização de jurisprudência [TC Processo 030.926/2015-7]. A prolação do Acórdão 1441/2016-TCU-Plenário - redator Ministro Walton Alencar Rodrigues - assentou, em suma, que: a pretensão punitiva do TCU subordina-se ao prazo geral de prescrição indicado no art. 205 do Código Civil (10 anos) e é contada a partir da data de ocorrência da irregularidade sancionada; o ato que ordenar a citação, a audiência ou oitiva da parte interrompe a prescrição; haverá suspensão da prescrição toda vez que o responsável apresentar elementos adicionais de defesa; a prescrição será aferida independentemente de alegação da parte; o entendimento do mencionado acórdão será aplicado de imediato aos processos novos e aos pendentes de decisão.
42.	No caso ora em análise, os débitos são de 24/10/2007 a 30/12/2008. Considerando que o ato que ordenou a citação da recorrente é de 24/11/2016 (peça 17) , verifica-se a inocorrência da prescrição da pretensão punitiva do TCU.
PROPOSTA DE ENCAMINHAMENTO
43.	Ante o exposto, submete-se à consideração superior a análise do presente recurso de reconsideração interposto por Suzana Maria Rabelo Pereira Forte contra o Acórdão 1020/2018-TCU-Segunda Câmara, para posterior encaminhamento ao MP/TCU, propondo-se, com fundamento no artigo 33 da Lei 8.443/1992:
a) conhecer do recurso e, no mérito, negar-lhe provimento, mantendo os exatos termos da deliberação recorrida; e
b) dar ciência à recorrente, à Construtora Aurorense Ltda. - ME, à FUNASA, à Procuradoria da República no Estado da Paraíba e aos demais aos órgãos/entidades interessados."
É o relatório.

8.1. Paulo Ítalo de Oliveira Vilar (14.233/OAB-PB) e outros, representando Suzana Maria Rabelo Pereira Forte.

Procurador Sergio Ricardo Costa Caribé.

TOMADA DE CONTAS ESPECIAL. CONVÊNIO. CONTAS IRREGULARES. DÉBITO. MULTA. RECURSO DE RECONSIDERAÇÃO. CONHECIMENTO. RAZÕES RECURSAIS INSUFICIENTES PARA ALTERAR O JUÍZO. NEGATIVA DE PROVIMENTO.

TOMADA DE CONTAS ESPECIAL (TCE)

Secretaria de Recursos (SERUR).

Trata-se, originariamente, da tomada de contas especial instaurada pela Fundação Nacional de Saúde no Estado da Paraíba (FUNASA/PB) em desfavor de Suzana Maria Rabelo Pereira Forte - exprefeita municipal de Belém do Brejo do Cruz/PB (gestão: 2005-2008) , em virtude da execução parcial do objeto pactuado - 62,32% e do alcance dos objetivos - 57,97%, referentes ao Convênio 663/2005 (Siafi 556480) , cujo objeto era a construção de 69 melhorias sanitárias domiciliares (peças 2-5) .
2. 	Com vigência de 29/12/2005 a 19/3/2009, o referido convênio previa recursos financeiros da ordem de R$ 140.000,00, originários da concedente, bem como R$ 4.329,91, como contrapartida do convenente, perfazendo o montante de R$ 144.366,62.
3. 	Mediante o Acórdão 1020/2018-TCU-Segunda Câmara, este Tribunal decidiu julgar irregulares as contas da Sra. Suzana Maria Rabelo Pereira Forte e da Construtora Aurorense Ltda. - ME e condená-las em débito pelos valores estipulados no referido Acórdão, em decorrência da execução apenas parcial do objeto pactuado.
4. 	Outrossim, decidiu aplicar-lhes a multa prevista no art. 57 da Lei 8.443/1992, nos seguintes valores: à Sra. Suzana Maria Rabelo Pereira Forte de R$ 11.000,00, à Construtora Aurorense Ltda. - ME, de R$ 10.000,00.
5. 	Nesta oportunidade, examina-se recurso de reconsideração apresentado pela Sra. Suzana Maria Rabelo Pereira Forte contra o acórdão condenatório, por meio do qual defende, em síntese, o cumprimento do objeto conveniado e a ausência de má-fé, dolo, irregularidade e/ou dano ao erário.
6. 	Quanto à admissibilidade da peça recursal, entendo que deve ser conhecida, por preencher os pressupostos constantes dos arts. 32, inciso I, parágrafo único, e 33 da Lei nº 8.443/1992 c/c o art. 285 do Regimento Interno do TCU.
7. 	No mérito, acompanho os pareceres exarados nos autos, cujos fundamentos incorporo a estas razões de decidir, quanto à negativa de provimento do presente recurso e à manutenção da decisão adotada por este Tribunal.
8. 	Verifico pela documentação constante dos autos, que restou comprovada a execução de 40 Melhorias Sanitárias Domiciliares (MSD) de um total previsto de 69, conforme atestam os relatórios de acompanhamento emitidos pela FUNASA em 2008 e 2009.
9. 	Quanto a ausência de dolo ou má-fé, no âmbito do processo de controle externo, não importa eventual ausência de intenção (dolo) na conduta que levou às irregularidades, não é necessário que haja má-fé ou ação dolosa do agente para fins de responsabilização perante este Tribunal, portanto, a imputação da penalidade exige apenas a verificação da ocorrência de culpa lato sensu, em qualquer uma de suas modalidades, como veio a ocorrer no presente caso.
10. 	Já, em relação a não existência de dano ao erário, os argumentos apresentados são refutados pelos pareceres técnicos constantes da instrução técnica: 'Parecer Técnico Final Conclusivo (peça 4, p. 286-294) e no Parecer 125/2013 do Setor de Prestação de Contas da FUNASA/PB (peça 4, p. 312-316) . Ambos emitidos em setembro de 2013. '
11. 	Destarte, em face da improcedência das alegações recursais, cabe negar provimento ao presente recurso.
Dessa forma, e em consonância com os pareceres da Secretaria de Recursos deste Tribunal e do Ministério Público junto ao TCU, VOTO por que o Tribunal adote a deliberação que ora submeto ao colegiado.
TCU, Sala das Sessões Ministro Luciano Brandão Alves de Souza, em 17 de setembro de 2019.
Ministro JOÃO AUGUSTO RIBEIRO NARDES 
Relator